ACORDAO-COMPLETO-2560655

ACÓRDÃO 20/2023 ATA 1/2023 - SEGUNDA CÂMARA

VISTOS, relatados e discutidos estes autos em que se analisa ato de concessão de aposentadoria deferida pelo Supremo Tribunal Federal.    
ACORDAM os Ministros do Tribunal de Contas da União, reunidos em Sessão da 2ª Câmara, ante as razões expostas pelo Relator, e com fulcro nos incisos III e IX do art. 71 da Constituição Federal e nos arts. 1º, inciso V, e 39, inciso II, da Lei 8.443/1992, c/c o art. 259, inciso II, do Regimento Interno/TCU, em:
9.1. considerar ilegal a concessão de aposentadoria em favor do Sr. Paulo Antonio Gonçalves, negando registro ao correspondente ato; 
9.2. dispensar o ressarcimento das quantias indevidamente recebidas de boa-fé pelo interessado, consoante o disposto no Enunciado 106 da Súmula da Jurisprudência do TCU; 
9.3. determinar ao Supremo Tribunal Federal, no prazo de 15 (quinze) dias a contar da ciência desta deliberação, que dê ciência do inteiro teor desta Deliberação ao interessado, alertando-o de que o efeito suspensivo proveniente da interposição de possíveis recursos perante o TCU não o exime da devolução dos valores percebidos indevidamente após a notificação, caso os recursos não sejam providos, encaminhando a este Tribunal, no prazo de 30 (trinta) dias, comprovante da referida ciência; e
9.4. esclarecer ao órgão de origem, com supedâneo no art. 262, § 2º, do Regimento Interno/TCU, que a concessão considerada ilegal poderá prosperar mediante a emissão e o encaminhamento a este Tribunal de novo ato concessório, escoimado da irregularidade apontada nestes autos.

Concessão de aposentadoria deferida pelo Supremo Tribunal Federal.

Segunda Câmara

Supremo Tribunal Federal.

3. Interessado: Paulo Antonio Gonçalves (XXX.110.331-XX).

13.1. Ministros presentes: Antonio Anastasia (na Presidência) e Aroldo Cedraz.
13.2. Ministro-Substituto convocado: Marcos Bemquerer Costa (Relator).

MARCOS BEMQUERER

Adoto como Relatório, com os pertinentes ajustes de forma, a instrução da Unidade de Auditoria Especializada em Pessoal - AudPessoal, por meio da qual a concessão de aposentadoria objeto destes autos foi analisada e cujo encaminhamento contou com a anuência do escalão dirigente daquela unidade e do Parquet especializado, representado pelo Procurador Rodrigo Medeiros de Lima (peças 5/7) : 
"Exame das Constatações
Ato: 91158/2019 - Inicial - Interessado (a) : PAULO ANTONIO GONÇALVES - CPF: XXX.110.331-XX
9.1. Parecer do Controle Interno: considerar o ato legal.
9.2. Constatações e análises: 
9.2.1. No tempo calculado para fins de anuênio foram computados períodos não contínuos. Serviço público civil (Adm. Direta e Indireta) em cargo diferente ao da aposentadoria de 10/12/1981 a 30/08/1989 e Serviço público civil (Adm. Direta e Indireta) em cargo diferente ao da aposentadoria de 18/11/1998 a 07/05/2001.
9.2.1.1. Justificativa do Gestor de Pessoal: não há. Verificação efetuada no âmbito do TCU.
9.2.1.2. Análise do Controle Interno:  não há. Verificação efetuada no âmbito do TCU.
9.2.1.3. Análise da Equipe Técnica: ilegal.
Observa-se no ato em tela que o interessado possui incorporação da vantagem denominada anuênios (8%) em seus proventos.
No tempo calculado para fins de anuênio foram computados períodos não contínuos. Serviço público civil (Adm. Direta e Indireta) em cargo diferente ao da aposentadoria de 10/12/1981 a 30/08/1989 e Serviço público civil (Adm. Direta e Indireta) em cargo diferente ao da aposentadoria de 18/11/1998 a 07/05/2001. Observa-se que a UJ incluiu os períodos descritos para a contagem de anuênios.
A jurisprudência desta Corte acerca do tema sedimentou-se no sentido de que, para a concessão da gratificação adicional por tempo de serviço/anuênio, é necessário que não tenha havido interrupção do vínculo do servidor com a Administração Pública Federal após a prestação do serviço a ser computado, nos seguintes termos:
São requisitos para a percepção de adicional de tempo de serviço: (i) o cumprimento do tempo de serviço público pleiteado durante a vigência da legislação que gerou essa vantagem; e (ii) o não rompimento do vínculo jurídico do servidor com a Administração. (Acórdão 4322/2015-TCU-Primeira Câmara, de 4/8/2015, Ministro Relator Bruno Dantas) 
Cabe, portanto, proposta de ilegalidade do ato em tela.
9.2.2. Houve o registro de pelo menos uma rubrica com 'Denominação para análise pelo TCU = Vantagem de caráter pessoal (230 - V.P.N.I.  (DÉCIMOS - LEI 9624/98) (Vantagem de caráter pessoal - Incorporação de quintos/décimos de função) - R$ 940,76) '.
a.	Justificativa do Gestor de Pessoal: não há. Verificação efetuada no âmbito do TCU.
Análise do Controle Interno:  não há. Verificação efetuada no âmbito do TCU.
Análise da Equipe Técnica: legal.
A concessão da vantagem de 'quintos' ou 'décimos' está em consonância com a jurisprudência deste Tribunal e os critérios das Leis 8.911/1994 e 9.624/1998 (os períodos anteriores a 8/4/1998 são suficientes para a incorporação da vantagem de quintos) .
9.3. O quadro resumo de ocorrências e, quando for o caso, o detalhamento da norma legal e da jurisprudência para as inconsistências acima elencadas encontra-se no anexo II dessa instrução. 
 (...) 
CONCLUSÃO
A abrangência e a profundidade das verificações levadas a efeito fundamentam convicção de que o ato 91158/2019 pode ser apreciado pela ilegalidade, em razão das irregularidades apontadas no item Exame das Constatações desta instrução, que representam afronta à legislação e à jurisprudência de referência.
PROPOSTA DE ENCAMINHAMENTO
Ante o exposto, com fundamento no art. 71, inciso III, da Constituição Federal, no art. 1º, inciso V, e art. 39, incisos I e II, da Lei 8.443/1992, no art. 260 do Regimento Interno/TCU, propõe-se: 
9.4. considerar ILEGAL e recusar registro do ato de Aposentadoria 91158/2019 - Inicial de PAULO ANTONIO GONÇALVES do quadro de pessoal do Supremo Tribunal Federal, com base nos arts. 71, inciso III, da Constituição Federal, 1º, inciso V, e 39, inciso II, da Lei 8.443/1992 e 260, § 1º, do Regimento Interno/TCU; 
9.5. com fulcro no art. 262, caput, do Regimento Interno/TCU, determinar ao Supremo Tribunal Federal que: 
9.5.1. emita novo ato, livre da irregularidade ora apontada, em substituição ao ato de Aposentadoria de PAULO ANTONIO GONÇALVES, submetendo-o à nova apreciação por este Tribunal, na forma do artigo 260, caput, também do Regimento Interno/TCU; 
9.5.2. dê ciência, no prazo de quinze dias, contados da notificação, do inteiro teor desta deliberação ao interessado, alertando-o de que o efeito suspensivo proveniente da interposição de eventuais recursos junto ao TCU não o exime da devolução dos valores percebidos indevidamente, caso o recurso não seja provido;
9.5.3. no prazo de trinta dias, contados da ciência da decisão, envie a este Tribunal documentos comprobatórios de que o interessado cujo ato foi impugnado está ciente do julgamento deste Tribunal;
9.5.4. promova a exclusão, no prazo 15 (quinze) dias, contados a partir da ciência desta deliberação, sujeitando-se a autoridade administrativa omissa à responsabilidade solidária, da rubrica apontada em face de manifesta ilegalidade, uma vez que o seu pagamento não encontra respaldo na jurisprudência deste Tribunal;
9.5.5. dispense a devolução dos valores indevidamente recebidos de boa-fé até a data da ciência do órgão/entidade Supremo Tribunal Federal, do acórdão que vier a ser proferido, com base no Enunciado 106 da Súmula da Jurisprudência do TCU."
É o Relatório.

não há.

Procurador Rodrigo Medeiros de Lima.

PESSOAL. APOSENTADORIA. PAGAMENTO DE ANUÊNIOS. EMPREGO DE TEMPO DE SERVIÇO PÚBLICO FEDERAL COM ROMPIMENTO DE VÍNCULO COM A UNIÃO. IMPOSSIBILIDADE. ACÓRDÃO 1.424/2020 - PLENÁRIO. CONSULTA. O ROMPIMENTO DO VÍNCULO JURÍDICO DO SERVIDOR COM A ADMINISTRAÇÃO PÚBLICA FEDERAL É OBSTÁCULO AO RESTABELECIMENTO DE VANTAGENS DA LEI 8.112/1990, INDEPENDENTEMENTE DO MOMENTO EM QUE O SERVIDOR É INVESTIDO NOVAMENTE EM OUTRO CARGO PÚBLICO FEDERAL, SE ANTES OU DEPOIS DA REVOGAÇÃO DA LEGISLAÇÃO QUE INSTITUIU A VANTAGEM ANTERIORMENTE CONCEDIDA. ILEGALIDADE DA CONCESSÃO E NEGATIVA DE REGISTRO DO CORRESPONDENTE ATO. DETERMINAÇÕES.

APOSENTADORIA (APOS)

Unidade de Auditoria Especializada em Pessoal - AudPessoal.

Em apreciação o ato de concessão de aposentadoria deferida pelo Supremo Tribunal Federal em benefício do Sr. Paulo Antonio Gonçalves, no cargo de Analista Judiciário.
2.	Preliminarmente, esclareço que o ato em questão deu entrada nesta Corte de Contas em 2019 (peça 3, p. 1) , não se aplicando a sistemática de "registro tácito" pelo decurso de mais de cinco anos definida mediante o Acórdão 122/2021-TCU-Plenário (Relator Ministro Walton Alencar Rodrigues) , em observância ao que restou decidido pelo Supremo Tribunal Federal no Recurso Extraordinário 636.553. 
3. 	A concessão em análise ocorreu na modalidade voluntária, com proventos integrais, calculados com base na última remuneração do cargo em que se deu a aposentadoria, nos termos do art. 3º da Emenda Constitucional 47/2005.
4.	As informações constantes do processo indicam que o interessado implementou os requisitos para se inativar, uma vez que tinha idade, tempo de contribuição, de serviço público, de carreira e de cargo requeridos pelo fundamento concessório.
5.	Submetido o ato a críticas automatizadas, a Unidade de Auditoria Especializada em Pessoal - AudPessoal detectou a existência da rubrica anuênios, acerca da qual pontuou que, por ter havido rompimento do vínculo jurídico do servidor com a Administração Pública, o pagamento de parte da rubrica não seria regular. 
6.	Alfim, a AudPessoal propôs a ilegalidade do ato em exame e a negativa de seu registro, proposta que recebeu o endosso do Ministério Público junto ao TCU, representado pelo Procurador Rodrigo Medeiros de Lima.
7.	É a síntese do necessário. Passo a decidir.
8.	Colhe-se dos autos que o interessado averbou, para o cálculo do Adicional de Tempo de Serviço - ATS, R$ 545,46, ou seja, 7% de seu Vencimento Básico (R$ 7.792,30) .
9.	Para tanto, foram computados os seguintes tempos de serviço:
	9.1. serviço público civil: entre 10/12/1981 e 30/8/1989, e de 18/11/1998 a 7/5/2001; e
	9.2. no cargo efetivo federal (em que se deu a aposentadoria) : entre 8/5/2001 e 11/6/2019.
10.	A respeito desse tema, cumpre asseverar que a jurisprudência desta Corte não admite o cômputo de períodos descontínuos de trabalho para obtenção do adicional. Em outras palavras, havendo intervalo entre o desligamento de um cargo público federal e a admissão em outro, o tempo de serviço prestado no primeiro vínculo não pode ser computado para a concessão de anuênios no segundo. 
11.	O ponto é bem ilustrado pelo Acórdão 1424/2020-TCU-Plenário, item 9.1.1, proferido em processo de Consulta, vale dizer, e, portanto, com caráter normativo (cf. art. 1º, § 2º, da Lei 8.443/1992) :
"[...] o rompimento do vínculo jurídico do servidor com a Administração Pública Federal é obstáculo ao restabelecimento de vantagens da Lei 8.112/1990, independentemente do momento em que o servidor é investido novamente em outro cargo público federal, se antes ou depois da revogação da legislação que instituiu a vantagem anteriormente concedida".
12.	Os fundamentos dessa deliberação foram expostos com percuciência no parecer então produzido pelo Procurador Marinus Eduardo De Vries Marsico, acolhido na íntegra pelo relator do feito, Ministro Raimundo Carreiro, o qual me permito reproduzir parcialmente:
"A despeito do aparente ineditismo dos questionamentos formulados na presente consulta, a matéria objeto de discussão está há muito consolidada na jurisprudência desse Tribunal. [...] 
De fato, a clareza dos entendimentos anteriores era tamanha, que houve necessidade, no âmbito do parecer técnico do órgão consulente, de se criar duas ficções jurídicas (manutenção e concessão) , terminologicamente imprecisas, para tentar diferenciar duas situações jurídicas que na verdade são idênticas, e se referem ao aproveitamento do tempo de serviço exercido anteriormente ao rompimento de vínculo para gerar direito a vantagens estatutárias. A única variável que diferencia essas duas ficções seria o momento do reingresso do servidor na Administração Pública, se antes, ou depois da revogação da vantagem, o que, conforme ficou claro nos pareceres precedentes, é condição irrelevante para o desenrolar da matéria. 
Nesse sentido, a distinção que se tentou criar entre o que foi denominado de concessão e manutenção de vantagens estatutárias, não se justifica, pois nem o parecer técnico GM 13/2000, da AGU, nem os julgados do TCU restringem suas análises a situações em que a vantagem que se pretendia restabelecer já havia sido extinta do ordenamento jurídico no momento do reingresso do servidor. A questão central discutida nos referidos casos consistiu em analisar os efeitos da quebra de vínculo jurídico do servidor com a União, em relação aos respectivos direitos e deveres.
E a conclusão que se chegou foi sempre cristalina no sentido de que a quebra de vínculo gera a cessação de direitos e obrigações do servidor para com a União e vice-versa, de modo que essa quebra de vínculo cria empecilho à contagem do tempo anterior ao rompimento para o restabelecimento de vantagens estatutárias. E isso não em razão de o reingresso do servidor ter ocorrido após a revogação da vantagem que se pretendia restabelecer, mas porque o rompimento de vínculo provocou a perda do direito que o servidor tinha a computar aquele tempo para aquela vantagem, assim como desobrigou a Administração Pública de concedê-la ou manter seu pagamento.
Em outras palavras, fazendo alusão ao Parecer GM 13/2000 [adotado pelo então Advogado-Geral da União, Ministro Gilmar Mendes], quando ocorre o rompimento de vínculo do servidor com a Administração, aquela relação jurídica é desfeita, com todos os direitos e obrigações a ela inerentes. Com o reingresso do servidor aos quadros da União, uma nova relação se forma, a partir de um novo conjunto de direitos e obrigações, criando um novo regime jurídico a que o servidor está sujeito, não havendo nada o que se reclamar sobre status quo ante, visto que não há direito adquirido a regime jurídico. Tanto que, caso o servidor reingresse no serviço público anteriormente à revogação da vantagem, não há nenhum empecilho em que tal vantagem lhe seja concedida, desde que utilizando apenas o tempo exercido após o seu reingresso, visto que nenhum direito ou obrigação relativos à relação anterior pode ser exigido por nenhuma das partes" (destaques acrescentados) .
13.	Para que não fiquem dúvidas quanto à extensão do julgado - repito, proferido em consulta, ou seja, com caráter normativo -, reproduzo, também, trecho do voto do relator, Ministro Raimundo Carreiro:
"1ª questão: 'A ruptura do vínculo jurídico do servidor com a Administração é obstáculo à concessão de vantagens estatutárias quando o seu reingresso ocorre antes da revogação dessas vantagens?'
6. Quanto à primeira questão, todos os pareceres convergiram para a seguinte resposta:
'em consonância com a jurisprudência dessa Corte de Contas, o rompimento do vínculo jurídico do servidor com a Administração Pública Federal é obstáculo ao restabelecimento de vantagens da Lei 8.112/1990, tais como quintos/décimos e anuênios, independentemente do momento em que o servidor é investido [novamente] no novo cargo público, se antes ou depois da revogação da legislação que instituiu a vantagem anteriormente concedida' (grifei) .
7. Os fundamentos para a construção dessa primeira resposta foram detalhadamente apresentados pela unidade técnica e complementados pelo Parquet especializado, que incorporo a este Voto como razões de decidir, com os complementos que entendo pertinentes.
8. Ressalto que, conforme pontuado nos pareceres, a matéria em questão se encontra bem definida na jurisprudência deste Tribunal desde o Acórdão 3055/2009-TCU-Plenário (relator: Ministro-substituto Weder de Oliveira) " (sublinhei; o negrito é do original) .
14.	A mesma compreensão, vale dizer, foi externada pelo órgão central do Sistema de Pessoal Civil da Administração Federal (Sipec) por meio da Nota Técnica 282/2011/CGNOR/DENOP/SRH/MP.
15.	A propósito, não me parece demasiado assinalar que, no âmbito da Administração Federal, há muito a matéria se encontra pacificada.
16.	Em suma, o tempo de serviço prestado no serviço público civil entre 10/12/1981 e 30/8/1989 pelo Sr. Paulo Antonio Gonçalves não poderia ser computado para fins de anuênios, porquanto já configurado, quando de seu ingresso no STF, o rompimento do vínculo anteriormente estabelecido com a administração federal, cujo lapso se verificou entre o final do interregno retro assinalado e 18/11/1998, conforme se nota no item 9 acima.
17.	Dessa maneira, o tempo compreendido entre 10/12/1981 e 30/8/1989 - 2.820 dias ou 7 anos - não poderia ser computado para fins da percepção do anuênio. 
18.	Outrossim, observo que encaminhamento idêntico ao que ora apresento foi adotado em dois precedentes recentes deste Tribunal envolvendo o Tribunal Regional Federal da 4ª Região: Acórdãos da Primeira Câmara 3.536/2022 (de minha Relatoria) , e 4.582/2022 (Relator Ministro Jorge Oliveira) , bem como o Acórdão 6873/2022-TCU-Segunda Câmara (de minha Relatoria) . 
19.	Diante desse contexto, a concessão em exame deve ser considerada ilegal, com a negativa de registro do correspondente ato, aplicando-se a orientação fixada no Verbete da Súmula/TCU 106 às parcelas indevidamente recebidas pelo interessado. 
	Ante o exposto, voto por que seja adotada a deliberação que ora submeto a este Colegiado.	
TCU, Sala das Sessões, em 24 de janeiro de 2023.
MARCOS BEMQUERER COSTA
Relator